ACORDAO-COMPLETO-2391354

ACÓRDÃO 2290/2020 ATA 32/2020 - PLENÁRIO

VISTOS, relatados e discutidos estes autos de tomada de contas da Secretaria Executiva do Ministério do Esporte (SE/ME) referente ao exercício de 2008,
ACORDAM os Ministros do Tribunal de Contas da União, reunidos em sessão Plenária, ante as razões expostas pelo Relator, em:
9.1 julgar regulares as contas dos Srs. Alcino Reis Rocha (CPF XXX.900.065-XX) , Sérgio Cruz (CPF XXX.452.781-XX) ; Liane Vinagre Klautau (CPF XXX.182.192-XX) e Maria da Conceição Menezes Simões (CPF XXX.138.602-XX) , com fundamento nos arts. 1º, inciso I, 16, inciso I, 17 e 23, inciso I, da Lei 8.443/1992 c/c os arts. 1º, inciso I, 207 e 214, inciso I, do Regimento Interno, dando-lhes quitação plena;
9.2 sobrestar o julgamento das contas dos Srs. José Lincoln Daemon (CPF XXX.031.017-XX) e Wadson Nathaniel Ribeiro (CPF XXX.330.476-XX) até que os TC's Processo 003.733/2013-0 e Processo 032.295/2013-8 sejam apreciados no mérito pelo Tribunal, uma vez que ambos os processos possuem potencial reflexo nas contas desses responsáveis;
9.3 determinar à Secretaria Especial do Esporte, vinculada ao Ministério da Cidadania, o qual assumiu as funções do extinto Ministério do Esporte (art. 9º do Decreto 9.674/2019) , com fundamento no art. 208, § 2º, do RI/TCU, que, no prazo de trinta dias, apresente a análise da prestação de contas final do termo de cooperação firmado entre o Ministério e a UFRGS mediante o Processo 58701.001108/2008-68, contemplando tanto o aspecto técnico quanto financeiro, e informe eventuais medidas adicionais que foram adotadas caso se tenham identificado irregularidades na gestão dos recursos objeto do ajuste;
9.4 dar ciência à Secretaria Especial do Esporte, vinculada ao Ministério da Cidadania, o qual assumiu as funções do extinto Ministério do Esporte (art. 9º do Decreto 9.674/2019) , sobre as seguintes impropriedades:
9.4.1 de que a ausência de despacho do Secretário Executivo aprovando o termo de cooperação proposto, identificado no Processo 58701.001108/2008-68, afrontou o disposto no inc. III do art. 3º da Portaria-ME 183, de 5/10/2006;
9.4.2 de que a assinatura de convênio sem adequada observância à capacidade técnica da entidade proponente, ocorrida no âmbito do Convênio 22/2008, afronta o disposto no art. 22 da Portaria Interministerial 127, de 29/5/2008;
9.4.3 de que houve o preenchimento incorreto do rol de responsáveis, pois foram incluídos gestores com natureza de responsabilidade diversa das estabelecidas no art. 10 da IN-TCU 57/2008;
9.5 dar ciência deste Acórdao aos responsáveis e à Secretaria Especial do Esporte do Ministério da Cidadania.

Tomada de contas, exercício de 2008.

Ministério do Esporte (extinta); Secretaria Executiva do Ministério do Esporte.

3. Responsáveis: Alcino Reis Rocha (XXX.900.065-XX); José Lincoln Daemon (XXX.031.017-XX); Liane Vinagre Klautau (XXX.182.192-XX); Maria da Conceição Menezes Simões (XXX.138.602-XX); Sérgio Cruz (XXX.452.781-XX); Wadson Nathaniel Ribeiro (XXX.330.476-XX).

13.1. Ministros presentes: José Mucio Monteiro (Presidente), Walton Alencar Rodrigues, Benjamin Zymler, Augusto Nardes, Aroldo Cedraz, Raimundo Carreiro, Ana Arraes e Bruno Dantas.
13.2. Ministro-Substituto convocado: Augusto Sherman Cavalcanti (Relator).
13.3. Ministros-Substitutos presentes: Marcos Bemquerer Costa, André Luís de Carvalho e Weder de Oliveira.

AUGUSTO SHERMAN

Adoto, como relatório, excerto da instrução vazada à peça 73 destes autos, anuída pelo dirigente da SecexEducação (peça 74) , e, em quota singela, pelo MP/TCU (peça 76) :
"INTRODUÇÃO
1.	Trata-se de tomada de contas ordinária referente ao exercício de 2008 da Secretaria Executiva do Ministério do Esporte (SE/ME) . 
2.	O presente processo contempla, de forma consolidada, além das contas específicas da SE/ME (UG 180001) , também as da Subsecretaria de Planejamento, Orçamento e Administração (UG 180002) e as da Coordenação de Patrimônio e Administração do Condomínio do Bloco 'A' (UG 180004) . Ademais, abrange as contas de representação da Caixa Econômica Federal (Caixa - UG 180006) no que tange à sua atuação como agente operador no âmbito dos contratos de repasse de que trata o Contrato 20/2004, celebrado entre a Caixa e o ME.
HISTÓRICO
3.	A instrução anterior resultou em proposta de inspeção com vistas ao esclarecimento de diversos pontos que necessitavam de mais informações para que fosse possível a formação de juízo de mérito sobre a gestão (peça 27) . Ademais, também houve algumas questões que foram devidamente tratadas na última instrução e que deverão retomadas no Tópico III desta instrução.
4.	A inspeção proposta foi realizada no período de 1º/10/2012 a 5/10/2012, conforme Portaria de Fiscalização 2471/2012 (peça 30) . Todavia, após a realização da inspeção, o presente processo foi sobrestado por força do item 9.4 do Acórdão 1870/2013-TCU-Plenário, relator Marcos Bemquerer (TC Processo 012.710/2011-3) , o qual versava sobre auditoria em convênios firmados pela União por intermédio da Sneed/ME.
5.	O acórdão supracitado determinou a audiência de diversos responsáveis por atos relativos à aprovação e assinatura de convênios, dentre os quais se encontravam os Srs. Wadson Nathaniel Ribeiro, Alcino Reis Rocha, José Lincoln Daemon e Sérgio Cruz, que também compõem o rol de responsáveis destes autos.
6.	Assim, o sobrestamento teve sua razão na medida em que a análise de mérito do TC Processo 012.710/2011-3 poderia impactar a análise das contas desses responsáveis no âmbito do presente processo.
7.	Ocorre que o processo sobrestante teve sua análise de mérito concluída por meio do Acórdão 1922/2017-TCU-Plenário (proferido em 30/8/2017 - relator Ministro Substituto Marcos Bemquerer) . Nesse acórdão, o Tribunal acolheu as razões de justificativa apresentadas pelos Srs. Wadson Ribeiro, José Lincoln e Sérgio Cruz (item 9.1 do acórdão) . 
8.	Apenas o Sr. Alcino Reis Rocha teve suas razões de justificativa rejeitadas parcialmente, entretanto o Tribunal, em caráter excepcional, deixou de aplicar-lhe a multa prevista no art. 58 da Lei 8.443/1992 (item 9.3) . O relator justificou em seu voto a não aplicação da sanção em virtude do cenário existente à época em que ocorreram os fatos.
9.	Todavia, ocorre que a audiência relativa ao Sr. Alcino Reis Rocha se deu pela assinatura do Convênio 10/2006, firmado em 23/5/2006, sem que houvesse a comprovação da capacidade técnico operacional da convenente. Percebe-se, portanto, que o motivo que ensejou a audiência se deu em exercício diferente das contas ora em análise, motivo pelo qual se conclui que o TC Processo 012.710/2011-3 não possui qualquer reflexo na gestão dos responsáveis destes autos.
EXAME TÉCNICO
10.	O objetivo da presente instrução é tratar das questões objeto da proposta de inspeção anterior e dar prosseguimento a análise de mérito do processo. Assim, o exame técnico será dividido em três partes: na primeira se relacionam as questões que foram consideradas superadas após a inspeção realizada; a segunda parte tratará os itens que ensejam proposta de encaminhamento e a terceira parte retomará pontos que foram registrados em instrução pretérita quando se tratará de processos conexos com potencial impacto nas contas dos responsáveis destes autos.
I.	Questões consideradas superadas após inspeção
I.1. Determinações exaradas no Acórdão 796/2008-TCU-Segunda Câmara, relator Min. Raimundo Carreiro
11.	Conforme informado na instrução anterior (peça 27, p. 8) , o acórdão supracitado, prolatado no âmbito do TC Processo 011.526/2000-2 (prestação de contas do extinto Instituto Nacional de Desenvolvimento do Desporto - Indesp - relativa ao exercício de 1999) , resultou na expedição de duas determinações ao ME.
12.	As referidas determinações eram no sentido de se instaurar tomada de contas especial (TCE) , no prazo de noventa dias, e de se prestarem informações ao Tribunal sobre as providências adotadas relativamente ao Convênio 458/98 (Siafi 349250) , celebrado entre o Indesp e a Prefeitura de Espigão d'Oeste/RO, tendo em vista as irregularidades apontadas no Relatório de Fiscalização 208/1999 da Delegacia Federal de Controle em Mato Grosso (DFC/MT) .
13.	Quando da expedição do Acórdão 796/2008-TCU-Segunda Câmara, de 3/4/2008, o ME informou que, apesar de a prestação de contas do aludido convênio já ter sido aprovada mediante o Parecer Financeiro 404/2007, de 22/10/2007 (peça 35, p. 15-17) , nova análise seria empreendida, em cumprimento à determinação do TCU (peça 35, p. 14) .
14.	Dessa forma, um dos objetivos da inspeção realizada no ME foi exatamente o de colher documentos a respeito da aprovação da prestação de contas do mencionado convênio. Todavia, em resposta ao item 1 do Ofício de Requisição 1-1179/2012, o qual questionou aquela Pasta a respeito das providências adotadas em relação ao citado acórdão, a Coordenação-Geral de Prestação de Contas (CGPCO) , órgão integrante da Secretaria Executiva, informou que 'após vistoria 'in loco', realizada por servidores do Ministério, ratificou-se a aprovação de contas, entendendo que não seria pertinente a instauração da Tomada de Contas Especial' (peça 36, p. 2) .
15.	A vistoria a que se referiu o gestor, realizada in loco em 26/5/2008, concluiu pela desnecessidade de abertura de TCE, uma vez que a equipe do ME constatou o saneamento dos apontamentos expostos no Relatório da DFC/MT e o cumprimento do objeto do convênio, conforme relatório acostado à peça 35, p. 21-23.
16.	Cabe ressaltar que o Acórdão 796/2008-TCU-Segunda Câmara, embora proferido em 3/4/2008, baseou-se na instrução desta Unidade Técnica (UT) datada de 17/4/2002 (peça 42, p. 12-50, TC Processo 011.526/2000-2) . Assim, tendo em vista essas datas, faz-se possível concluir que o parecer financeiro do Convênio 458/98, de 22/10/2007, não foi analisado pelo auditor responsável pela instrução de mérito das contas do Indesp, uma vez que este foi emitido em data posterior àquela. 
17.	Diante dos fatos apresentados e levando em consideração que as irregularidades que ensejaram a proposta de instauração de TCE relacionavam-se à inexecução do objeto do convênio, entende-se que a questão foi superada, uma vez que tanto o Parecer Financeiro 404/2007, realizado anteriormente ao acórdão, quanto o relatório da visita in loco, realizada posteriormente, concluíram pela aprovação da prestação de contas.
I.2. Determinações exaradas no Acórdão 1036/2008-TCU-Plenário, relator Min. André de Carvalho
18.	O acórdão supracitado, prolatado no âmbito do TC Processo 013.016/2007-5 - referente a monitoramento empreendido sobre o programa Segundo Tempo - fez determinações ao ME a respeito, principalmente, dos Convênios 172/2005, 254/2006, 042/2006, 335/2006 e 282/05, em que se identificaram, no decorrer do monitoramento, irregularidades, sobretudo quanto à falta de comprovação do recebimento de materiais esportivos pelas entidades convenentes.
19.	Assim, um dos objetivos da inspeção realizada no ME foi o de se confirmar o atendimento às determinações contidas no Acórdão 1036/2008-TCU-Plenário, de 4/6/2008. Dessa forma, enviou-se ao Ministério o Ofício de Requisição 01-1179/2012, no qual se solicitou pronunciamento a esse respeito (peça 31, p. 1, item 2) .
20.	Em resposta, foi informado que todos os convênios teriam sido objeto de instauração de TCE e que os respectivos processos teriam sido encaminhados à Controladoria Geral da União (CGU) , à exceção do Convênio 282/05, o qual ainda estaria sob análise da secretaria gestora do programa, em decorrência do pedido de reconsideração formulado pelo convenente acerca da reprovação da prestação de contas (peça 36, p. 2-3) . 
21.	Com vistas a evidenciar o encaminhamento dos processos de TCE à CGU, formulou-se nova requisição solicitando cópia dos ofícios de encaminhamento (peça 33, p. 3, item 2) . Desta feita, o ME disponibilizou à equipe de inspeção os documentos acostados à peça 35, p. 26-43, comprovando o anteriormente informado.
22.	Diante do exposto, não se vê a necessidade de se propor qualquer encaminhamento, por parte deste Tribunal, à questão em tela, haja vista ter o Ministério do Esporte tomado as providências que lhe eram cabíveis.
I.3. desempenho e impactos do programa Gestão das Políticas de Esporte e de Lazer no exercício de 2008 
23.	Na análise de desempenho efetuada por esta UT (peça 27, p. 13-14) , não foi possível avaliar o impacto dos resultados do programa Gestão das Políticas de Esporte e de Lazer nas rotinas do Ministério e nos recursos humanos capacitados. Por essa razão, propôs-se inspeção junto à SE/ME a fim de se obter informações adicionais que permitissem tal análise.
24.	Ocorre que, durante a inspeção, a SE/ME informou que os dados relativos ao programa acima citado seriam de competência da Secretaria Nacional de Esporte, Educação, Lazer e Inclusão Social (Snelis) . Esta, todavia, rebateu o informado pela SE, alegando ser de responsabilidade da Secretaria Executiva dispor de tais informações (peça 53, p. 7) . 
25.	Cabe observar, também, que, com a reestruturação do Ministério, a área responsável pelo programa em questão foi extinta, conforme informações apresentadas por e-mail pela assessora de Controle Interno do órgão (peça 53, p. 13) .
26.	Considerando a dificuldade encontrada em se ter acesso às informações sobre a execução do programa e o seu impacto na capacitação dos servidores do Ministério e entendendo que o ponto em questão não está relacionado a indícios de irregularidades,  considera-se que o custo de se insistir na obtenção desses dados não deve ser suportado pelo Tribunal, uma vez que a sua relação custo-benefício não se mostra vantajosa e não há motivos para se presumir que haveria impacto nas contas dos responsáveis destas contas ordinárias.
I.4. Constatação 1.1.1.1: restrição do caráter competitivo, mediante detalhamento excessivo dos bens a serem adquiridos - Pregão Eletrônico 19/2008 (PE 19/2008) 
27.	No âmbito da instrução anterior, foi proposta inspeção na SE/ME a fim de se esclarecerem dois pontos relativos ao PE 19/2008 (peça 27, p. 18) . 
28.	O primeiro referia-se à opção da Pasta pela adjudicação do objeto do pregão em grupos de itens, em contraposição ao princípio do parcelamento inscrito no art. 23, § 1º, da Lei 8.666/93. O segundo, por sua vez, dizia respeito às exigências do edital do mencionado pregão no tocante à comprovação de capacidade técnica e às especificações dos itens licitados. Ambos os pontos estão relacionados à constatação da CGU de suposta restrição do caráter competitivo do certame (peça 9, p. 8-16) . 
29.	A respeito da adjudicação do objeto em grupos de itens, a Secretaria Executiva se pronunciou informando que a escolha teria sido feita em virtude de os móveis a serem adquiridos destinarem-se a um só local, o que teria levado a uma busca pela sua padronização. Quanto às exigências do edital referentes a comprovação de capacidade técnica e às especificações dos itens, foi informado que teriam se limitado àquelas previstas no estatuto das licitações (peça 37, p. 39) .
30.	Em análise ao processo do PE 19/2008 (peças 44 e 45) , observou-se que o objeto da licitação era composto por dois lotes. O primeiro continha onze itens relacionados a mobiliário do tipo 'mesas' (mesas executivas, de reunião, de centro etc.) , enquanto o segundo apresentava quinze itens do tipo 'assentos' (poltronas, cadeiras e sofás) , conforme se percebe ao se observar o quadro demonstrativo da peça 44, p. 166.
31.	Assim, nota-se que, embora o critério de adjudicação da licitação tenha sido por grupo de itens, o gestor buscou separar o objeto em dois lotes, de acordo com as características dos móveis a serem adquiridos. Tal fato, juntamente com a justificativa apresentada pela Pasta, leva o primeiro ponto da inspeção, no tocante à constatação da CGU, a ser dado por esclarecido, tendo em vista a preocupação do gestor em agrupar em cada um dos lotes apenas os itens que possuíam características semelhantes. 
32.	Quanto ao segundo ponto objeto da inspeção, constatou-se, em análise aos autos do pregão, que, em princípio, não houve, no edital, exigências que restringissem a competitividade do certame. A possível restrição citada pela CGU teria sido motivada pela inabilitação/desclassificação de cinco empresas interessadas. Todavia, ao se analisar os documentos relativos ao pregão, observou-se a seguinte situação:
32.1.	duas empresas teriam sido inabilitadas em virtude de não terem apresentado atestado de capacidade técnica compatível com objeto licitado, tendo uma fornecido atestado com quantidade bem inferior ao que seria licitado (peça 44, p. 269) e a outra atestado sem a quantificação dos produtos entregues (peça 44, p. 391) ;
32.2.	duas empresas solicitaram desistência de suas propostas, uma alegando erro na elaboração dos preços (peça 44, p. 450) e a outra alegando impossibilidade de apresentar amostras dentro do prazo estabelecido (peça 44, p. 454) ; e
32.3.	uma empresa foi desclassificada em virtude de sua amostra ter sido rejeitada por parecer do ME, que constatou o não atendimento às especificações do edital (peça 44, p. 358) .
33.	Desse modo, observa-se que apenas uma empresa foi desclassificada em virtude do não atendimento às especificações do edital, afastando, em princípio, o suposto detalhamento excessivo citado pela CGU.
34.	Importa mencionar, ainda, que a empresa que se sagrou vencedora do lote 1 da licitação apresentou proposta de R$ 531.238,92 - com valor negociado a R$ 510.000,21 -, inferior, portanto, à estimativa de preços que foi efetuada, de R$ 711.918,78 (peça 45, p. 222) . Não convém analisar o lote 2, haja vista que a licitação a ele referente foi cancelada.
35.	Ademais, cabe observar que quatorze empresas participaram da fase de lances do lote 1 (peça 44, p. 259-261) . Diante de todo o exposto, conclui-se que a questão relativa à possibilidade de restrição ocorrida no certame, indicada pela CGU, encontra-se superada.
I.5. Contrato de Repasse 172.073-94/2004
36.	O Contrato de Repasse 0172.073-94/2004 tinha por objetivo a construção de ginásio poliesportivo na cidade do Recanto das Emas/DF, envolvendo a transferência de recursos federais no valor de R$ 640.000,00 e o repasse da contrapartida do Governo do Distrito Federal no montante de R$ 128.000,00.
37.	A Controladoria Geral da União (CGU) apontou a inexistência de instalação de alambrado externo, conforme previsto no projeto inicial. Assim, recomendou ao ME que revisse a análise da prestação de contas da avença, exigindo a imediata instalação do alambrado ou a devolução do valor correspondente (peça 10, p. 31) .
38.	Em busca de se coletarem informações sobre o desfecho da situação, foi realizada inspeção na SE/ME. Assim, a Secretaria disponibilizou novos documentos, contendo fotografias do ginásio poliesportivo devidamente entregue, com o alambrado externo, que comprovaram a execução total do objeto, conforme parecer técnico emitido pela Caixa Econômica Federal (Caixa) (peça 40, p. 6-7) .
39.	Dessa forma, considera-se superada a presente questão, não havendo, portanto, a necessidade de qualquer intervenção deste Tribunal no caso em tela.
I.6. Contrato de Repasse 172.072-80/2004 
40.	Conforme mencionado nos itens 160 a 167 da instrução presente à peça 27, avençou-se, no âmbito do Contrato de Repasse 172.072-80/2004, a construção de ginásio poliesportivo na cidade de Santa Maria/DF. O relatório de cumprimento e aceitação do objeto foi emitido em 27/11/2008. A CGU, entretanto, considerou que houve falha na instalação da rede esgoto, o que poderia gerar responsabilização da contratada pela segurança e solidez da obra, nos termos do art. 73, § 2º, da Lei 8.666/1993.
41.	Com o objetivo de se recolherem documentos e informações que evidenciassem as providências adotadas em virtude da constatação da CGU, efetuou-se inspeção na SE/ME, obtendo-se cópia do parecer técnico emitido pela Caixa, datado de 24/6/2009 e acompanhado de registros fotográficos do local da obra, em que foi informado que 'a ligação definitiva do esgotamento sanitário do empreendimento à rede pública foi executada recentemente e encontra em perfeitas condições de funcionamento' (peça 41, p. 1-2) .
42.	Assim, tendo em vista os novos documentos acostados ao processo, conclui-se que a presente questão também se encontra superada, não havendo, portanto, a necessidade de qualquer encaminhamento por parte deste Tribunal.
I.7. Prestação de Contas do Convênio 08/2006 
43.	Conforme instrução anterior (peça 27, p. 28) , o Convênio 08/2006 (Siafi 558478) foi celebrado entre o ME e a Prefeitura Municipal do Rio de Janeiro, tendo por objeto a 'construção do Parque Aquático a ser implantado no Parque Olímpico do Rio, localizado no Autódromo Internacional Nelson Piquet'.
44.	Em virtude de trabalho realizado por este Tribunal no âmbito do TC Processo 007.992/2006-2, apenso a estes autos, efetuou-se inspeção na SE/ME, com o fito de se obter informações sobre a execução de convênios relativos ao programa Rumo ao Pan 2007. 
45.	Assim, realizou-se, naquela ocasião, inspeção para a coleta de informações sobre a aprovação da prestação de contas do convênio, tendo em vista que o Ministério só havia avaliado o ajuste, até aquele momento, quanto à vertente técnica. No decorrer da inspeção, verificou-se a elaboração do parecer técnico final favorável à aprovação da prestação (peça 24, p. 256-259) . Até então, todavia, não havia sido realizada a análise financeira do Convênio 08/2006.
46.	Tendo em vista o quadro acima descrito, foi proposta nova inspeção, já no âmbito deste TC, com vistas à coleta de documentos e informações sobre a análise financeira do convênio. Assim, em resposta ao item 13 do Ofício de Requisição 1-1179/2012 (peça 31, 2) o ME disponibilizou cópia do Parecer Financeiro 154/2012, de 11/5/2012, que resultou na aprovação da mencionada prestação de contas (peça 36, p. 23-32) .
47.	Dessa forma, considera-se superada a questão aqui tratada, uma vez que a aprovação da prestação de contas do convênio foi evidenciada tanto sob o aspecto técnico quanto sob o financeiro.
I.8. Justificativa de preço que embasou o Contrato 15/2009 
I.8.1. Histórico
48.	O Contrato 15/2009, no valor de R$ 222.756,25 (peça 48, p. 167) , trata de avença realizada entre o ME e a empresa Europäische Sponsoring-Borse (ESB) mediante inexigibilidade de licitação - com intermediação da Câmara de Comércio e Indústria Brasil-Alemanha - objetivando a participação do Ministério na Conferência Comercial Esportiva 2008 (ISPO 2009) , na cidade alemã de Munique (peça 48, p. 163-175) .
49.	A CGU apontou algumas inconsistências do certame, tais como:
49.1.	incompatibilidade das datas de alguns documentos - declarações de quatro federações esportivas e de uma agência de viagens, de textos semelhantes, atestando a participação em eventos anteriores organizados pela empresa contratada - e compatibilidade de preços com a média praticada (84.666 ¿) , com data anterior (15/12 e 16/12/2008) à própria apresentação da proposta comercial pela Câmara de Comércio e Indústria (18/12/2008) ; e
49.2.	declarações que atestaram a compatibilidade dos preços praticados pela Câmara de Comércio e Indústria contendo informações coincidentes, embora emitidas por entidades distintas (algumas contém mesmo endereço, telefone e/ou responsáveis) .
50.	Tais fatos levaram a CGU a concluir que a pesquisa não poderia ser aceita como legítima, tendo em vista a proximidade das relações existentes entre as entidades emitentes das declarações.
51.	Em resposta à CGU, o ME admitiu a incompatibilidade de datas dos documentos, mas ressalvou que tratar-se-ia de falha formal que não teria causado prejuízo à contratação ou à execução contratual. Ademais, informou que a coincidência de endereços e de dirigentes não representaria infração às normas vigentes, uma vez que não existiria normativo que impedisse a situação verificada (peça 9, p. 32) .
52.	Em relação à suposta inexistência de normativo, a CGU rebateu a justificativa do ME afirmando que a situação ocorrida caracterizaria falta de ampla pesquisa de mercado, destacando, nesse sentido, o Acórdão 998/2008-TCU-Primeira Câmara, de 9/4/2008, relator Min. Valmir Campelo, em que se determinava a realização de pesquisa de preços com base em, pelo menos, três orçamentos de fornecedores distintos.
53.	Esta Unidade Técnica (UT) considerou, na instrução acostada à peça 27, p. 20, que a situação acima descrita aponta para a existência de irregularidades na justificativa de preços que embasou a celebração do Contrato 15/2009, razão pela qual foi proposta inspeção na SE/ME com o fito de se recolher documentos e informações que permitam apurar os fatos e os responsáveis envolvidos.
I.8.2. Análise
54.	Durante a inspeção, foram solicitadas informações que esclarecessem a elaboração da justificativa de preços que embasou a celebração do Contrato 15/2009. Assim, o ME apresentou a resposta constante da peça 53, p. 11-12, em que afirma:
 (...) Em que pese a contratação ter sido realizada nos moldes do inciso I, do artigo 25 da Lei de Licitações (Lei 8.666/93) , por comprovada inviabilidade de competição devidamente consignada nos autos, teve-se, contudo, antes de formalizar o referido instrumento jurídico, a cautela de verificar se os preços praticados pela empresa realizadora do evento estavam condizentes com os praticados no mercado (...) .
55.	A respeito do conteúdo da resposta do ME, é importante ressaltar que este Tribunal tem considerado necessária a adoção de medidas preventivas visando assegurar a veracidade das informações contidas em processo de inexigibilidade de licitação. Nesse sentido, foram prolatadas as Decisões 47/1995, relator Homero Santos, e 578/2002, relator Ubiratan Aguiar, ambas do Plenário do TCU. 
56.	Ao se analisar o processo de contratação, observa-se que, de fato, os documentos relativos à pesquisa de preços que embasaram a justificativa de preços da contratação apresentam inconsistências que geram dúvidas sobre sua validade, haja vista que, das cinco entidades que apresentaram atestados, três continham o mesmo endereço (peça 48, p. 51, 53 e 55) ; uma possuía endereço vizinho às três anteriormente citadas (peça 48, p. 52) ; duas tinham o mesmo número de fax (peça 48, p. 53 e 55) ; e quatro apresentaram textos idênticos em seus atestados (peça 48, p. 52, 53, 54, 55) .
57.	Em que pese o fato exposto acima, é forçoso reconhecer que o contrato em tela se deu na modalidade de contratação direta, por inexigibilidade, com base no art. 25, I, da Lei 8.666/1993, uma vez que havia inviabilidade de competição, já que a empresa era detentora dos direitos comerciais da conferência esportiva da qual o ME almejava participar e possuía contrato de exclusividade com a Câmara de Comércio e Indústria Brasil-Alemanha (contratada pelo ME) , conforme certidão que atesta a exclusividade (peça 48, p. 14) .
58.	Dessa forma, embora a inviabilidade de competição não torne dispensável a justificativa de preço a ser acostada aos autos da contratação (Acórdão 2380/2019-TCU-Plenário, relatora Min. Ana Arraes) , ela dificulta demasiadamente a pesquisa de preço do mercado, pois a exclusividade da representação do evento faz com que não haja empresas concorrentes que possam apresentar orçamento para o evento que o ME buscava participar.
59.	Assim, considerando ainda que não foram apontados pela CGU indícios de superfaturamento na contratação, conclui-se que as falhas nos documentos que embasaram a justificativa de preços da contratação não possuem gravidade suficiente a ponto de macular a gestão dos responsáveis, motivo pelo qual não se registra proposta de encaminhamento relativo ao ponto em análise.
I.9. Convênio 147/2004
II.9.1. Histórico
60.	Conforme relatado na instrução anterior (peça 27, p. 24-27) , o Convênio 147/2004, no valor de R$ 7.289.395,21, foi firmado entre o ME e o Comitê Olímpico Brasileiro (COB) e teve por objeto a aquisição de materiais e equipamentos esportivos a serem utilizados no treinamento das equipes brasileiras e na realização das competições dos Jogos Pan-Americanos de 2007. Sua vigência foi fixada entre 7/7/2004 e 31/12/2004.
61.	A contrapartida prevista para o COB no plano de trabalho era de R$ 255.200,00 e destinava-se ao custeio de despesas operacionais atinentes ao processo de importação, conforme previsto item 11 do Plano de Trabalho e detalhado no Anexo XII (peça 47, p. 8 e peça 47, 10) .
62.	Importa esclarecer que a empresa Schenker do Brasil foi contratada diretamente pelo convenente para atuar como agente alfandegária, ficando responsável pela retirada das mercadorias junto aos fornecedores, pela realização do transporte marítimo e pela liberação da carga importada junto às autoridades alfandegárias, conforme previsto no item 12 do Plano de Trabalho (peça 47, p. 12) . 
63.	Assim, era esperado que apenas R$ 255.200,00 fossem pagos, como contrapartida, a essa empresa. Todavia, conforme observou-se na relação de pagamentos apresentada pelo COB na prestação de contas, o montante pago totalizou R$ 1.083.081,55. Por outro lado, o somatório dos valores repassados diretamente aos fornecedores dos equipamentos, inicialmente previsto em R$ 7.034.195,21, terminou em R$ 5.853.946,77 (tabela comparativa presente à peça 24, p. 4) . 
64.	Assim, levantou-se a suspeita de que as despesas relativas à aquisição dos equipamentos esportivos tivessem sido inferiores àquelas aprovadas no plano de trabalho do convênio, razão pela qual o Ministério teria notificado o COB para que devolvesse os valores repassados a mais (peça 24, p. 2-4) .
65.	Em resposta (peça 24, p. 8-10) , o COB apresentou suas justificativas afirmando que 'o valor que se pretende ver devolvido [...] refere-se aos tributos incidentes na operação de importação dos equipamentos adquiridos com os recursos repassados'. Concluiu, ainda, que não haveria qualquer devolução a ser feita com referência às importações efetuadas pelo Convênio 147/2004. 
66.	Diante desse cenário, instrução pretérita propôs a realização de inspeção na SE/ME com objetivo de obter documentos e informações que esclareçam a adequação da prestação de contas do convênio em tela.
II.9.2. Análise
67.	Como resultado da inspeção realizada, foi coletado o documento à peça 36, p. 14-16, o qual trata de esclarecimento prestado pelo COB à SE/ME sobre a aplicação de valores referentes às despesas de importação relativas ao Convênio 147/2004.
68.	No documento supramencionado, o COB esclarece que a interpretação de que os gastos com despesas operacionais relativas ao processo de importação alcançaram o montante de R$ 1.083.081,55 é equivocado. Segundo o COB, o faturamento total apresentado pela contratada (empresa Schenker) somente excede de forma expressiva ao montante da contrapartida de responsabilidade do COB (R$ 255.200,00) quando são somados os valores faturados pela empresa, atribuíveis ao valor intrínseco dos bens importados para cada modalidade, ao custo faturado dos serviços como um todo, este sim, objeto da aludida contrapartida.
69.	Desse modo, as faturas apresentadas pela Schenker supostamente relativas ao valor intrínseco dos bens importados possuiriam a indicação de qual modalidade elas se referem, não sendo correto considerá-las como despesa de contrapartida. Por sua vez, as faturas que não possuem tal indicação comporiam os serviços pelos quais o COB assumiu a responsabilidade (contrapartida) . 
70.	Observando-se as faturas apresentadas pela Schenker (peça 47) , é possível perceber que, de fato, parte das faturas indicam em seu teor a modalidade olímpica a que se refere (peça 47, p. 11-23) . Outras, porém, não indicam a modalidade olímpica (peça 47, p. 24-29) , as quais, quando somadas, alcançam o montante de R$ 278.685,67, valor pouco superior ao valor da contrapartida assumida pelo COB no plano de trabalho do convênio em questão, R$ 255.200,00 (peça 47, p. 10) .
71.	Em que pese a aparente coerência dos esclarecimentos apresentados pelo COB à época e que, inclusive, serviram de base para o ME aprovar a prestação de contas do ajuste, conforme Parecer Financeiro 19/2009 (peça 24, p. 12-13) , persiste inconsistência formal na documentação apresentada pelo COB a título de comprovação dos gastos do convênio na medida em que as notas fiscais expedidas pela empresa Schenker e supostamente relativas ao valor intrínseco dos produtos indicam como discriminação da despesa ou do serviço o seguinte: 'Parte das despesas com emissão de LI, armazenagem, TX Sicomex, Frete Rodoviário + advaloren, frete aéreo, CND, Collect Fee, Seguro, Cofins, CPMF' (peça 11, p. 11-23 - destaques inseridos) .
72.	A inconsistência reside no fato de que tais despesas, sobretudo as que foram sublinhadas acima, foram previstas expressamente no plano de trabalho do convênio como responsabilidade do convenente a título de contrapartida (peça 47, p.10 e 12) .  
73.	Assim, é forçoso concluir, portanto, que há inconsistência/falha formal na documentação apresentada pelo COB a título de comprovação dos gastos do Convênio 147/2004. Todavia, em concordância com a conclusão a que chegou o ME na análise da prestação de contas, não é possível afirmar que essa inconsistência resultou em dano ao erário, haja vista que o convênio foi executado integralmente e dentro dos valores originalmente previstos (peça 24, p. 12) .
74.	Cabe esclarecer que essa situação não possui reflexo nas presentes contas ordinárias, uma vez que não é possível vislumbrar conduta passível de ser atribuída a qualquer um dos responsáveis que tenha relação com a inconsistência identificada, pois a situação decorreu da gestão de recursos geridos pelo COB no contexto de convênio firmado com o ME.
75.	Diante do exposto, conclui-se pela desnecessidade de encaminhamentos para a situação descrita no presente tópico.
II.	Questões que ensejam proposta de encaminhamento
II.1. Contrato de Repasse firmado entre o ME e a Universidade Federal do Rio Grande do Sul (UFRGS) 
II.1.1. Histórico
76.	Conforme relatado na instrução anterior, presente à peça 27 (itens 67 a 77) , o termo de cooperação firmado entre o ME a UFRGS no exercício de 2008, mediante o Processo 58701.001108/2008-68, continha indícios de sobrepreço em determinados itens do plano de trabalho.
77.	Tal termo - originado a partir dos projetos 'Capacitação dos Coordenadores de Núcleos do Programa Segundo Tempo' e 'Capacitação e Acompanhamento Pedagógico dos Núcleos de Esporte, Educacional do Programa Segundo Tempo' - contemplava o total de R$ 24.250.500,00 a serem dados como apoio financeiro do Ministério à UFRGS.  O período de execução previsto inicialmente era de 24 meses, entre os exercícios de 2008 e 2010. 
78.	Cabe mencionar que os indícios de sobrepreço foram percebidos inicialmente no âmbito do TC Processo 011.987/2005-0 (instrução à peça 11, p. 4-36) , o qual tratava da tomava da tomada de contas do exercício de 2005 da SE/ME.
79.	Assim, observou-se que o orçamento entregue pela UFRGS e aprovado pelo ME apresentava, para a sua finalidade, alguns valores aparentemente acima do razoável. O custo unitário de passagens aéreas, por trecho, por exemplo, seria, segundo o referido orçamento, de R$ 1.500,00 e R$ 1.800,00. Cabe salientar-se, entretanto, que, de acordo com o previsto para o exercício de 2008, R$ 2.458.200,00 seriam gastos com a compra de 1.628 passagens (peça 15, p. 10-12) .
80.	Todavia, conforme demonstra a instrução do TC Processo 011.987/2005-0 (peça 11, p. 30) , identificou-se que passagens aéreas de Porto Alegre/RS a Brasília/DF, com previsão para o dia seguinte, não ultrapassariam R$ 579,50.
81.	Outro indício de sobrepreço observado se refere ao traslado aeroporto - hotel - aeroporto em van ou ônibus, que varia entre R$ 4.000,00, R$ 7.000,00 R$ 7.600,00 e R$ 10.000,00 (peça 15, p. 10-12) .
82.	Diante dos fatos acima expostos, realizou-se inspeção na SE/ME a fim de se obter informações acerca da análise da prestação de contas do citado termo de cooperação, buscando-se esclarecer a adequação, em comparação ao mercado, dos preços praticados na execução das ações realizadas.
II.1.2. Análise
83.	À época da inspeção, constatou-se que o termo de cooperação ainda se encontrava vigente - haja vista que foi prorrogado - e que a previsão para o seu término era o dia 31/3/2013 (peça 42, p. 4) . Desse modo, ainda não havia a análise da prestação de contas relativa quando da realização da inspeção.
84.	Além disso, de acordo com o ME, em 2008 - ano a que se refere as presentes contas -, foram repassados R$ 4.800.000,00 à UFRGS, mediante as notas de programação financeira 2008PF000244 e 2008PF000294 (peça 46, p. 5) .
85.	Ocorre que possíveis irregularidades cometidas na gestão dos recursos transferidos no âmbito do contrato de repasse em tela possui pouco potencial de afetar as contas dos responsáveis arrolados nestes autos, pois a gestão efetiva dos recursos recai sobre os gestores da UFRGS.
86.	Entretanto, considerando que o prazo para execução do objeto do contrato de repasse já se exauriu (31/3/2013) e já se passou tempo suficiente para que a análise da prestação de contas fosse efetuada pelo Ministério do Esporte em obediência ao art. 6º-A, § 2º, I, do Decreto 6.170/2007, propõe-se determinar à Secretaria Especial do Esporte, vinculada ao Ministério da Cidadania, o qual assumiu as funções do extinto Ministério do Esporte (art. 9º do Decreto 9.674/2019) , que, no prazo de trinta dias, apresente a análise da prestação de contas final do termo de cooperação firmado entre o Ministério e a UFRGS mediante o Processo 58701.001108/2008-68, contemplando tanto o aspecto técnico quanto financeiro, e informe eventuais medidas adicionais que foram adotadas caso se tenha identificado irregularidades na gestão dos recursos objeto do ajuste. 
87.	Além disso, importa mencionar que, na análise do processo relativo à celebração do termo de cooperação, observou-se que o plano de trabalho apresentado pela UFRGS, embora tenha sido aprovado pelo Secretário Nacional de Esporte Educacional, Sr. Júlio Filgueira, não foi submetido à apreciação do Secretário Executivo do ME (peça 15, p. 24) .
88.	Tal fato caracteriza o desrespeito à Portaria-ME 183, de 5/10/2006, que trata da uniformização dos procedimentos relativos à descentralização de recursos para órgãos e entidades do Orçamento Geral da União (peça 36, p. 13) . 
89.	O art. 3º dessa Portaria assim dispõe: 
Art. 3º Após a formalização do processo, compete à Secretaria Nacional responsável pelo Programa finalístico: 
I - analisar as propostas quanto à conveniência e interesse, verificando a compatibilidade dos custos apresentados com o objeto proposto, a adequação orçamentária, bem como o enquadramento quanto aos objetivos do Programa;
II - aprovar os pleitos mediante assinatura do 'Cronograma de Execução e Plano de Aplicação', indicando nos autos, obrigatoriamente, os seguintes dados: o favorecido, o objeto a ser executado, o subtítulo orçamentário a ser utilizado para a execução da despesa, a natureza da despesa, a fonte de recursos e o valor a ser descentralizado;
III - encaminhar os pleitos aprovados à deliberação do Secretário-Executivo.
 (destaques inseridos) 
 (...) 
90.	Dessa forma, propõe-se, dar ciência à Secretaria Especial do Esporte, vinculada ao Ministério da Cidadania, o qual assumiu as funções do extinto Ministério do Esporte (art. 9º do Decreto 9.674/2019) , de que a ausência de despacho do Secretário Executivo aprovando o termo de cooperação proposto, identificada no Processo 58701.001108/2008-68, afrontou o disposto no inc. III do art. 3º da Portaria-ME 183, de 5/10/2006.
II.2. Convênio 22/2008 
II.2.1. Histórico
91.	Conforme informado na instrução anterior (peça 27, p. 20) , o Convênio 22/2008 (Siafi 625.927) , firmado entre o ME e a Confederação Brasileira do Desporto Escolar (CBDE) , no dia 18/6/2008, teve por objeto 'viabilizar a organização, realização e participação de delegação brasileira nos VI Jogos Desportivos dos Países de Língua Portuguesa', realizados na cidade do Rio de Janeiro/RJ entre 26/7/2008 e 2/8/2008. O valor total da avença foi de R$ 3.800.398,00 (R$ 3.781.396,00 à conta do Ministério e R$ 19.002,00 a título de contrapartida) .
92.	A respeito desse convênio, a CGU apontou duas constatações. A primeira era a respeito da 'execução por servidores do ME de convênio firmado com organização não governamental sem capacidade técnica para execução do objeto ajustado' (peça 9, p. 36-39) .
93.	A CGU buscou evidenciar a falta de capacidade técnica da CBDE nos seguintes fatos:
93.1.	registros contábeis, relativos a 2007, que indicavam Ativo de apenas R$ 2.735,02 e Patrimônio Líquido de R$ 5,02 (peça 49, p. 35-36) ;
93.2.	previsão de despesa no valor de R$ 439.190,00, relativa a 'contratação de empresa para organização e gestão dos Jogos', demonstrando a não aplicação de esforços próprios, pela entidade convenente, na execução do objeto (peça 49, p. 162-163) ; e
93.3.	baixo valor de contrapartida (R$ 19.002,00) , representando apenas 0,5% do total avençado (peça 2, p. 42) ;
94.	Além do mais, de acordo com organograma constante do processo, a organização administrativa e financeira do evento teria estado sob a responsabilidade de grupo de agentes coordenado pelo Sr. Alexandre Leonardo da Costa Silva - servidor do ME à época dos fatos - e as direções geral e esportiva teriam ficado a cargo de outros servidores do Ministério, respectivamente André Almeida Cunha Arantes (Diretor do Departamento de Esporte de Base e de Alto Rendimento à época) e Rivaldo Araújo da Silva (Coordenador-Geral da Coordenação-Geral de Esporte de Para-atletas de Alto Rendimento à época) (peça 49, p. 157) .
95.	A segunda constatação apontada pela CGU relativamente ao Convênio 22/2008 diz respeito a falhas na execução de licitações e suposto direcionamento de compras pelos dirigentes da convenente (peça 9, p. 40-42) .
96.	Nesse sentido militam os seguintes fatos:
96.1.	quatro das empresas contratadas a partir de licitação organizada pela instituição convenente, a CBDE, para fornecimento de bens e serviços tinham objeto social não relacionado ao da respectiva contratação (peça 50, p. 205, 207, 211-213; peça 51, p. 3-11) ;
96.2.	em pesquisa ao sistema CNPJ, a CGU identificou diversas relações entre pessoas pertencentes aos quadros da CBDE e os sócios das empresas contratadas (peça 9, p. 41) .
97.	Assim, tendo em vista as duas constatações acima relatadas, foi proposta a realização de inspeção junto a SE/ME a fim de se obter documentos e informações que permitissem avaliar o encaminhamento dado pela unidade às irregularidades apontadas pela CGU.
98.	Em resposta à inspeção realizada, o Ministério se manifestou informando que as irregularidades apontadas quanto ao procedimento licitatório realizado pela executora do Convênio 22/2008 (CBDE) não teriam resultado em dano ao erário, considerando que o cumprimento do objeto teria sido aprovado pela área técnica (peça 38, p. 16) . Ademais, outros documentos relativos ao citado convênio foram acostados (peça 38, p. 17 a peça 39, p. 21) .
99.	Quanto à participação de servidores do ME na execução do convênio, foi informado que André Almeida Cunha Arantes e Rivaldo Araújo da Silva teriam atuado exclusivamente como representantes do Ministério. O Sr. Rivaldo teria tido por atribuição apoiar a supervisão e a organização dos jogos e a fiscalização da parte técnico-esportiva da competição, bem como acompanhar a organização da competição de cada modalidade. Já ao Sr. André Almeida teria competido a interlocução com os responsáveis pelos Ministérios do Esporte dos demais países participantes do evento (peça 53, p. 4-5) .
II.2.2. Análise
100.	Resta afastada a possibilidade de responsabilização dos servidores, uma vez que não há evidências de que eles teriam, de fato, sido adicionalmente remunerados por serviços prestados na execução do convênio. 
101.	De acordo com a CBDE, ter-se-ia pretendido, com a alocação de servidores do ME nas principais funções hierárquicas do Comitê Organizador dos Jogos, demonstrar que havia pessoas do Ministério fiscalizando a aplicação dos recursos a serem repassados (peça 50, p. 64) . Importa ressaltar que, no Projeto Básico, as funções exercidas pelos servidores do Ministério não constam como funções a serem remuneradas pelo convenente (peça 50, p. 67-68) .
102.	Todavia, a previsão - no valor de R$ 439.190,00 - constante do projeto básico de contratação de empresa para organização e gestão dos jogos, somada aos baixos índices contábeis, ao ínfimo valor da contrapartida (R$ 19.002,00, correspondentes a 0,5% do valor total) e à previsão, no plano de trabalho, da participação de servidores do Ministério na execução do convênio em funções de destaque, tais como diretor administrativo e financeiro, diretor esportivo e diretor geral (peça 49, p. 157) , demonstram que a CBDE, de fato, não possuía capacidade técnica para execução do objeto ajustado.
103.	Dessa forma, propõe-se dar ciência à Secretaria Especial do Esporte, vinculada ao Ministério da Cidadania, o qual assumiu as funções do extinto Ministério do Esporte (art. 9º do Decreto 9.674/2019) , de que a assinatura de convênio sem adequada observância à capacidade técnica da entidade proponente, ocorrida no âmbito do Convênio 22/2008, afronta o disposto no art. 22 da Portaria Interministerial 127, de 29/5/2008.
104.	A respeito dos indícios de direcionamento na execução de licitações no âmbito da CBDE no Convênio 22/2008, convém registrar que não é possível encontrar nexo causal entre possíveis irregularidades cometidas pelos gestores da CBDE com os gestores do ME arrolados como responsáveis nestes autos.
105.	Ademais, em que pesem os indícios de direcionamento das contratações realizadas pela CBDE, não é possível identificar dano ao erário decorrente dessas contratações, o que reduz a gravidade da situação. Esta também foi a conclusão do parecer financeiro expedido pelo ME quando da análise da prestação de contas do convênio (peça 39, p. 2-9) .
106.	Os indícios apontados pela CGU em seu relatório, mesmo quando analisados em conjunto, não são fortes o suficiente para ensejar proposta de audiência em virtude de possíveis irregularidades cometidas nessas licitações. 
107.	Por fim, mesmo que os indícios tivessem força comprobatória suficiente, a pretensão punitiva já se encontraria prescrita diante do lapso temporal já transcorrido desde a execução do convênio. Diante do exposto, não se vislumbra proposta de encaminhamento para a situação em análise.
III.	Retomada de pontos registrados em instrução pretérita e processos conexos
108.	Em instrução preliminar houve o registro de pontos que deveriam ser observados quando da instrução de mérito destes autos (peça 27, p. 32) . 
109.	O primeiro deles diz respeito ao sobrestamento das contas do Srs. José Lincoln e Sérgio Cruz em virtude de sua responsabilização no âmbito dos TC Processo 012.710/2011-3, Processo 029.144/2009-2 e Processo 030.244/2008-2, os quais ainda se encontravam pendentes de apreciação. 
110.	O TC Processo 012.710/2011-3 já foi deliberado no mérito pelo Acórdão 1922/2017-TCU-Plenário, relator Ministro Substituto Marcos Bemquerer, o qual, conforme já registrado nos itens 8-10, não apresenta reflexo nas contas dos responsáveis destes autos para o exercício em questão.
111.	Já em relação ao TC Processo 029.144/2009-2, que versou sobre representação autuada em razão de determinação constante no Acórdão 2853/2009-TCU-Plenário, relator Min. Walton Alencar (TC Processo 014.800/2007-3) , também já houve sua apreciação pelo Tribunal quanto ao mérito por meio do Acórdão 650/2012-TCU-Plenário, relator Min. Walton Alencar Rodrigues. 
112.	No processo referente a esse último acórdão, foi ouvido em audiência o Sr. José Lincoln Daemon, o qual também se encontra no rol de responsáveis destes autos. A audiência realizada decorreu da não inclusão tempestiva dos Convênios ME 008/2006, 005/2007, 012/2007, 036/2007 e 065/2007 como inadimplentes no Cadastro de Convênios no Siafi, haja vista que já havia sido instauradas Tomadas de Contas Especiais em face da não aprovação das respectivas prestações e contas pelo Ministério.
113.	Como resultado, foram rejeitadas as razões de justificativa apresentadas pelo Sr. José Lincoln e foi-lhe aplicada multa no valor de R$ 20.000,00 (item 9.2 e 9.3 do Acórdão 650/2012-TCU-Plenário, relator Min. Walton Alencar) . 
114.	Desse modo, quando da análise de mérito das contas do Sr. José Lincoln Daemon, caberá analisar o impacto da irregularidade a ele imputada no TC Processo 029.144/2009-2 com relação ao exercício 2008 a que estas contas se refere. Essa análise não será feita no escopo desta instrução em virtude de outro processo, ainda em trâmite no Tribunal, também possuir potencial impacto em suas contas, conforme registrado a seguir.
115.	O terceiro processo mencionado na instrução preliminar, TC Processo 030.244/2008-2, também já foi apreciado no mérito, Acórdão 163/2013-TCU-Primeira Câmara, relator José Múcio. Esse acórdão determinou que fosse constituído processo apartado, de tomada de contas especial, para apurar eventuais prejuízos na execução do Contrato 26/2008, celebrado entre o ME e a Fundação Instituto de Administração (FIA) . 
116.	Em virtude da determinação acima, foram autuados os TC Processo 003.733/2013-0 e Processo 032.295/2013-8. Ambos processos ainda se encontram pendentes de apreciação de mérito pelo Tribunal e possuem como responsáveis, dentre outros não arrolados nestes autos, os Srs. José Lincoln Daemon e o Wadson Nathaniel Ribeiro.
117.	Diante do exposto e com base no art. 47 da Resolução-TCU 259/2014, cabe propor o sobrestamento do julgamento das contas dos Srs. José Lincoln Daemon (CPF XXX.031.017-XX) e Wadson Nathaniel Ribeiro (CPF XXX.330.476-XX) até que os TC Processo 003.733/2013-0 e Processo 032.295/2013-8 sejam apreciados no mérito pelo Tribunal, uma vez que ambos processos possuem potencial reflexo nas contas desses responsáveis.
118.	Cabe esclarecer, todavia, que não há motivos para sobrestar as contas dos demais responsáveis arrolados nestes autos, razão pela qual se proporá o julgamento de mérito com amparo no art. 47, § 2º, da Resolução-TCU 259/2014.
119.	Por fim, o segundo ponto registrado na instrução à peça 27 é relativo ao preenchimento incorreto do rol de responsáveis destes autos, o qual foi apresentado com a inclusão de responsáveis cuja natureza exercida difere daquelas estabelecidas no art. 10 da IN-TCU 57/2008. Em virtude disso, a instrução pretérita registrou, como proposta a ser incluída na instrução de mérito, dar ciência ao ME de tal inconsistência na prestação de contas apresentada, o que será reproduzido na proposta de encaminhamento desta instrução (item 237 da instrução à peça 27) .
CONCLUSÃO
120.	Os presentes autos tratam das contas relativas ao exercício de 2008 da Secretaria Executiva do Ministério do Esporte, consolidando também as contas da Subsecretaria de Planejamento, Orçamento e Administração e da Coordenação de Patrimônio e Administração do Condomínio do Bloco 'A', além de abordarem a representação da Caixa Econômica Federal quanto à sua atuação como agente mandatária nos contratos de repasse celebrados pelo Ministério do Esporte.
121.	A presente instrução analisou pontos que foram objeto de inspeção realizada no Ministério do Esporte em decorrência de instrução preliminar acostada à peça 27, apresentando os pontos que podem ser considerados superados e destacando em tópico separado os pontos que ensejam proposta de encaminhamento.
122.	Além disso, foram retomados pontos registrados na instrução preliminar (peça 27) e feita a análise de processos conexos com potencial de impacto nas contas dos responsáveis destes autos. Isso resultou em proposta no sentido de se sobrestar o julgamento das contas do Srs. José Lincoln Daemon e Wadson Nathaniel Ribeiro até que os TC Processo 003.733/2013-0 e Processo 032.295/2013-8 sejam deliberados no mérito pelo Tribunal.
123.	Com relação as demais responsáveis, por não terem irregularidades a eles atribuídas no âmbito destes autos ou em outros processos em trâmite no Tribunal, já podem ter suas contas julgadas regulares.
PROPOSTA DE ENCAMINHAMENTO
124.	Ante todo o exposto, submetem-se os autos à consideração superior, propondo:
124.1. com fundamento nos arts. 1º, inciso I, 16, inciso I, 17 e 23, inciso I, da Lei 8.443/1992 c/c os arts. 1º, inciso I, 207 e 214, inciso I, do Regimento Interno, que sejam julgadas regulares as contas dos Srs. Alcino Reis Rocha (CPF XXX.900.065-XX) , Sérgio Cruz (CPF XXX.452.781-XX) ; Sra. Liane Vinagre Klautau (CPF XXX.182.192-XX) e Sra. Maria da Conceição Menezes Simões (CPF XXX.138.602-XX) , dando-lhes quitação plena (item 118) ; 
124.2. sobrestar o julgamento das contas dos Srs. José Lincoln Daemon (CPF XXX.031.017-XX) e Wadson Nathaniel Ribeiro (CPF XXX.330.476-XX) até que os TC Processo 003.733/2013-0 e Processo 032.295/2013-8 sejam apreciados no mérito pelo Tribunal, uma vez que ambos processos possuem potencial reflexo nas contas desses responsáveis (item 117) .
124.3.	determinar à Secretaria Especial do Esporte, vinculada ao Ministério da Cidadania, o qual assumiu as funções do extinto Ministério do Esporte (art. 9º do Decreto 9.674/2019) , com fundamento no art. 208, § 2º, do RI/TCU, que, no prazo de trinta dias, apresente a análise da prestação de contas final do termo de cooperação firmado entre o Ministério e a UFRGS mediante o Processo 58701.001108/2008-68, contemplando tanto o aspecto técnico quanto financeiro, e informe eventuais medidas adicionais que foram adotadas caso se tenham identificado irregularidades na gestão dos recursos objeto do ajuste (item 86) ;
124.4.  	dar ciência à Secretaria Especial do Esporte, vinculada ao Ministério da Cidadania, o qual assumiu as funções do extinto Ministério do Esporte (art. 9º do Decreto 9.674/2019) , sobre as seguintes impropriedades:
a)	de que a ausência de despacho do Secretário Executivo aprovando o termo de cooperação proposto, identificado no Processo 58701.001108/2008-68, afrontou o disposto no inc. III do art. 3º da Portaria-ME 183, de 5/10/2006 (item 90) ;
b)	de que a assinatura de convênio sem adequada observância à capacidade técnica da entidade proponente, ocorrida no âmbito do Convênio 22/2008, afronta o disposto no art. 22 da Portaria Interministerial 127, de 29/5/2008 (item 103) ; 
c)     de que houve o preenchimento incorreto do rol, pois foram incluídos responsáveis com natureza de responsabilidade diversa das estabelecidas no art. 10 da IN-TCU 57/2008 (item 119) .
124.5. dar ciência do acórdão que vier a ser proferido, assim como do relatório e do voto que o fundamentarem, à Secretaria Especial do Esporte do Ministério da Cidadania."
	É o relatório.

8.1. Pedro Henrique Rebello de Mendonça (149272/OAB-RJ) e outros, representando Wadson Nathaniel Ribeiro.

Procurador Rodrigo Medeiros de Lima.

TOMADA DE CONTAS ORDINÁRIA DA SECRETARIA EXECUTIVA DO MINISTÉRIO DO ESPORTE REFERENTE AO EXERCÍCIO DE 2008. CONTAS REGULARES DE QUATRO GESTORES. SOBRESTAMENTO DO JULGAMENTO DAS CONTAS DE DOIS GESTORES. DETERMINAÇÃO. CIÊNCIAS.

TOMADA DE CONTAS (TC)

Trata-se de tomada de contas ordinária referente ao exercício de 2008 da Secretaria Executiva do Ministério do Esporte (SE/ME) , consolidando também as contas da Subsecretaria de Planejamento, Orçamento e Administração e da Coordenação de Patrimônio e Administração do Condomínio do Bloco "A", além de abordarem a representação da Caixa Econômica Federal quanto à sua atuação como agente mandatária nos contratos de repasse celebrados pelo Ministério do Esporte.
2. Nesta etapa do processo foram analisados os pontos que foram objeto de inspeção realizada no Ministério do Esporte (ME) em decorrência de instrução preliminar acostada à peça 27. Conforme registrado pela Unidade Técnica, a despeito de a inspeção haver sido realizada no período de 1º/10/2012 a 5/10/2012, estes autos permaneceram sobrestados, por força do item 9.4 do Acórdão 1870/2013-TCU-Plenário (Relator Ministro-Substituto Marcos Bemquerer Costa) , até a decisão de mérito proferida no âmbito do TC-Processo 012.710/2011-3, mediante o Acórdão 1922/2017-TCU-Plenário, da mesma relatoria, oportunidade em que o Tribunal acolheu as razões de justificativa apresentadas pelos Srs. Wadson Ribeiro, José Lincoln e Sérgio Cruz e rejeitou parcialmente aquelas apresentadas pelo Sr. Alcino Reis Rocha, por fatos ocorridos em exercício diverso do das presentes contas.
3. O exame da SecexEducação foi divido em três partes: na primeira se relacionam as questões que foram consideradas superadas após a inspeção realizada; a segunda parte trata os itens que ensejam proposta de encaminhamento e a terceira parte retoma pontos que foram registrados em instrução pretérita, onde se trata de processos conexos com potencial impacto nas contas dos responsáveis destes autos.
4. As questões relativas às determinações exaradas no Acórdão 796/2008-TCU-Segunda Câmara, relator Ministro Raimundo Carreiro; às determinações exaradas no Acórdão 1036/2008-TCU-Plenário, relator Ministro-Substituto André de Carvalho; ao desempenho e impactos do programa Gestão das Políticas de Esporte e de Lazer no exercício de 2008; à restrição do caráter competitivo, mediante detalhamento excessivo dos bens a serem adquiridos - Pregão Eletrônico 19/2008; aos contratos de repasses 172.072-80/2004 e 172.073-94/2004; à prestação de contas do Convênio 08/2006; ao Contrato 15/2009 e Convênio 147/2004 foram consideradas, pela unidade técnica, superadas após a realização da inspeção.
5. Com relação aos indícios de sobrepreço apontados termo de cooperação firmado entre o Ministério dos Esportes e a Universidade Federal do Rio Grande do Sul - UFRGS (Processo 58701.001108/2008-68) , a unidade técnica deste Tribunal verificou que o prazo para execução do seu objeto já se exauriu (31/3/2013) e já se passou tempo suficiente para que a análise da prestação de contas fosse efetuada pelo Ministério do Esporte em obediência ao art. 6º-A, § 2º, I, do Decreto 6.170/2007. Desse modo, a SecexEducação propôs determinar à Secretaria Especial do Esporte que, no prazo de trinta dias, apresente a análise da prestação de contas final do termo de cooperação firmado entre o Ministério e a UFRGS, contemplando tanto o aspecto técnico quanto financeiro, e informe eventuais medidas adicionais que foram adotadas caso se tenha identificado irregularidades na gestão dos recursos objeto do ajuste. 
6. Além disso, a unidade instrutiva apurou que o plano de trabalho apresentado pela UFRGS, embora tenha sido aprovado pelo Secretário Nacional de Esporte Educacional, Sr. Júlio Filgueira, não foi submetido à apreciação do Secretário Executivo do ME contrariando o disposto na Portaria-ME 183, de 5/10/2006. Assim, a SecexEducação propôs dar ciência acerca desta impropriedade à Secretaria Especial do Esporte.
7. Outro ponto analisado pela SecexEducação diz respeito aos indícios de irregularidades apontados no Convênio 22/2008, firmado entre o ME e a Confederação Brasileira do Desporto Escolar (CBDE) e que teve por objeto "viabilizar a organização, realização e participação de delegação brasileira nos VI Jogos Desportivos dos Países de Língua Portuguesa", realizados na cidade do Rio de Janeiro/RJ entre 26/7/2008 e 2/8/2008, no valor total de R$ 3.800.398,00 (R$ 3.781.396,00 à conta do Ministério e R$ 19.002,00 a título de contrapartida) .
8. A respeito desse convênio, a CGU apontou duas constatações. A primeira era a respeito da "execução por servidores do ME de convênio firmado com organização não governamental sem capacidade técnica para execução do objeto ajustado". A segunda constatação apontada pela CGU é relacionada a falhas na execução de licitações e suposto direcionamento de compras pelos dirigentes da convenente.
9. A unidade técnica considerou que não havia evidências de que os servidores teriam, de fato, sido adicionalmente remunerados por serviços prestados na execução do convênio e ressaltou que, no Projeto Básico, as funções exercidas pelos servidores do Ministério não constam como funções a serem remuneradas pelo convenente.
10. No entanto, segundo a SecexEducação, a previsão - no valor de R$ 439.190,00 - constante do projeto básico de contratação de empresa para organização e gestão dos jogos, somada aos baixos índices contábeis, ao ínfimo valor da contrapartida (R$ 19.002,00, correspondentes a 0,5% do valor total) e à previsão, no plano de trabalho, da participação de servidores do Ministério na execução do convênio em funções de destaque, tais como diretor administrativo e financeiro, diretor esportivo e diretor geral (peça 49, p. 157) , demonstram que a CBDE, de fato, não possuía capacidade técnica para execução do objeto ajustado. 
11. Nesse sentido, a unidade instrutiva propôs dar ciência à Secretaria Especial do Esporte de que a assinatura de convênio sem adequada observância à capacidade técnica da entidade proponente, ocorrida no âmbito do Convênio 22/2008, afronta o disposto no art. 22 da Portaria Interministerial 127, de 29/5/2008. 
12. A respeito dos indícios de direcionamento na execução de licitações no âmbito da CBDE no Convênio 22/2008, a unidade técnica do TCU considerou que não é possível encontrar nexo causal entre possíveis irregularidades cometidas pelos gestores da CBDE com os gestores do ME arrolados como responsáveis nestes autos.
13. A SecexEducação e o parecer financeiro expedido pelo ME concluíram que, em que pese os indícios de direcionamento das contratações realizadas pela CBDE, não é possível identificar dano ao erário decorrente dessas contratações, o que reduz a gravidade da situação. De acordo com a unidade instrutiva, os indícios apontados pela CGU em seu relatório, quando analisados em conjunto, não são fortes o suficiente para ensejar proposta de audiência em virtude de possíveis irregularidades cometidas nessas licitações.
14. A unidade técnica alega que a pretensão punitiva já se encontraria prescrita diante do lapso temporal transcorrido desde a execução do convênio, mesmo que os indícios tivessem força comprobatória suficiente. Diante desses fatores, não vislumbra proposta de encaminhamento para esse apontamento.
15. Na instrução foram abordados pontos registrados em instrução pretérita e processos conexos.
16. Ante aos fatos apurados, a SecexEducação propôs o sobrestamento do julgamento das contas dos Srs. José Lincoln Daemon e Wadson Nathaniel Ribeiro até que os TC Processo 003.733/2013-0 e Processo 032.295/2013-8 sejam apreciados no mérito pelo Tribunal, uma vez que ambos processos possuem potencial reflexo nas contas desses responsáveis.
17. Em relação aos demais responsáveis arrolados nestes autos, entende que não há motivos para sobrestar as contas destes e por não terem irregularidades a eles atribuídas no âmbito destes autos ou em outros processos em trâmite no Tribunal, podem ter suas contas julgadas regulares.
18. Por fim, com relação ao preenchimento incorreto do rol de responsáveis destes autos pela SE/ME (peça 1, p.11-49) ,  foi apresentada a inclusão de responsáveis cuja natureza exercida difere daquelas estabelecidas no art. 10 da IN-TCU 57/2008, a SecexEducação propôs dar ciência ao ME de tal inconsistência.   
19. O Ministério Público junto ao TCU avalizou essa proposta (peça 76) .
20. Acolho o encaminhamento proposto pela unidade técnica, a qual teve a anuência do representante do Parquet especial, cuja análise adoto como parte das minhas razões de decidir.
21. O exame realizado pela unidade instrutiva verificou que a maior parte dos apontamentos nas contas do Ministério do Esporte poderiam ser considerados superados após a inspeção empreendida no órgão.
22. De fato, conforme exposto na instrução (parágrafos 11 a 75) , verifica-se que os indícios de irregularidades ora apontados não mais subsistem ou que o Ministério do Esporte tomou as providências que lhe eram cabíveis para sanar os demais apontamentos. 
23. A unidade técnica também destacou, em tópico separado, que alguns apontamentos ensejavam propostas de encaminhamento à Secretaria Especial do Esporte, atualmente vinculada ao Ministério da Cidadania, o qual assumiu as funções do extinto Ministério do Esporte. 
24. Com relação a esses pontos, corroboro com as seguintes análises empreendidas pela SecexEducação, consignadas nos parágrafos 76 a 107 da instrução:
a) possíveis irregularidades cometidas na gestão dos recursos transferidos no âmbito do termo de cooperação firmado entre o ME e a UFRGS (Processo 58701.001108/2008-68) possuem pouco potencial de afetar as contas dos responsáveis arrolados nestes autos, pois a gestão efetiva dos recursos recai sobre os gestores da UFRGS; 
b) a não apreciação do plano de trabalho apresentado pela UFRGS pelo Secretário Executivo do ME afronta o disposto no inc. III do art. 3º da Portaria-ME 183, de 5/10/2006;
c) não restou comprovada a participação de servidores do ME na execução do Convênio 22/2008, firmado com a Confederação Brasileira do Desporto Escolar (CBDE) ;
d) o valor de R$ 439.190,00, relativo a "contratação de empresa para organização e gestão dos Jogos" e o baixo valor de contrapartida (R$ 19.002,00) , representando apenas 0,5% do total avençado, aparentemente indicam que a proponente poderia não possuír capacidade técnica para execução do objeto ajustado 
A respeito dos indícios de direcionamento na execução de licitações no âmbito da CBDE no Convênio 22/2008, não é possível encontrar nexo causal entre possíveis irregularidades cometidas pelos gestores da CBDE com os gestores do ME arrolados como responsáveis nestes autos, bem como não é possível identificar dano ao erário decorrente das contratações realizadas pela CBDE.
25. Com relação à suposta falta de capacidade técnica para execução do objeto ajustado, considero que os indícios apontados pela unidade técnica não são suficientes para caracterizar o débito, uma vez que o objeto foi executado (ainda que contando com o auxílio de terceiros) e as contas desse convênio foram aprovadas.  
26. Desse modo, considero adequadas as proposições ensejadas pela SecexEducação em relação a esses pontos.
27. A unidade técnica também informou que no Acórdão 163/2013-TCU-Primeira Câmara, Relator Ministro José Múcio Monteiro, determinou-se que fosse constituído processo apartado, de tomada de contas especial, para apurar eventuais prejuízos na execução do Contrato 26/2008, celebrado entre o ME e a Fundação Instituto de Administração (FIA) .
28. Em virtude dessa determinação, foram autuados os TC´s Processo 003.733/2013-0 e Processo 032.295/2013-8. Ambos processos ainda se encontram pendentes de apreciação de mérito pelo Tribunal e possuem como responsáveis, dentre outros não arrolados nestes autos, os Srs. José Lincoln Daemon e o Wadson Nathaniel Ribeiro.
29. Diante disso, considero que devem restar sobrestados os julgamentos das contas desses dois responsáveis até que os TC´s Processo 003.733/2013-0 e Processo 032.295/2013-8 sejam apreciados no mérito pelo Tribunal, uma vez que ambos processos possuem potencial reflexo nas contas desses responsáveis.
30. Todavia, não há motivos para sobrestar as contas dos demais responsáveis arrolados nestes autos e por não terem irregularidades a eles atribuídas no âmbito deste ou de outros processos em trâmite no Tribunal, as contas desses responsáveis podem ser julgadas regulares.
31. Por fim, julgo que deve ser dada a ciência ao Ministério dos Esportes acerca do preenchimento incorreto do rol de responsáveis na prestação de contas apresentada.
32. Ante o exposto, manifesto-me por que o Tribunal aprove o Acórdão que ora submeto à deliberação deste Colegiado.
TCU, Sala das Sessões Ministro Luciano Brandão Alves de Souza, em 26 de agosto de 2020.
AUGUSTO SHERMAN CAVALCANTI 
Relator